【裁判字號】    99,選訴,6
【裁判日期】    990420
【裁判案由】    賄選
【裁判全文】
臺灣屏東地方法院刑事判決               99年度選訴字第6號
公  訴  人  臺灣屏東地方法院檢察署檢察官
被      告  丙○○
選任辯護人  楊昌禧律師
上列被告因違反公職人員選舉罷免法案件，經檢察官提起公訴（
98 年 度選偵字第135 號），本院判決如下：
    主  文
丙○○無罪。
    理  由
一、公訴意旨略以：被告丙○○意圖使臺灣省屏東縣議會第17屆
    第4 選區縣議員選舉候選人郭美玉能當選，基於投票行賄之
    犯意，於民國98年11月29日晚上7 時許，在屏東縣新園鄉○
    ○路674 之1 號甲○○住處，以每票新臺幣（下同）500 元
    之代價，向甲○○表示購買甲○○及其母共2 人之投票，約
    於98年12月5 日選舉投票日投票支持郭美玉，經甲○○應允
    並收受1,000 元現金。嗣甲○○未將其中500 元轉交其母，
    並因覺不妥，乃於98年12月3 日向警方自首，並主動交出其
    所收受之1, 000元賄款扣案，為警循線查獲等情，因認被告
    涉有違反公職人員選舉罷免法第99條第1 項之對於有投票權
    之人交付賂賄而約其投票權為一定之行使罪嫌云云。
二、按犯罪事實應依證據認定之，無證據不得認定其犯罪事實，
    不能證明被告犯罪者，應諭知無罪之判決，刑事訴訟法第15
    4 條第2 項、第301 條第1 項分別定有明文。而事實之認定
    ，應憑證據，如未能發現相當證據，或證據不足以證明，自
    不能以推測或擬制之方法，為裁判基礎；且認定不利於被告
    之事實須依積極證據，苟積極證據不足為不利於被告事實之
    認定時，即應為有利於被告之認定；不能以被告否認犯罪事
    實所持之辯解不能成立，遽為有罪之認定；另認定犯罪事實
    所憑之證據，雖不以直接證據為限，間接證據亦包括在內，
    然而無論直接證據或間接證據，其為訴訟上之證明，須於通
    常一般之人均不致有所懷疑，而得確信其為真實之程度者，
    始得據為有罪之認定，倘其證明尚未達到此一程度，而有合
    理之懷疑存在而無從使事實審法院得有罪之確信時，即應由
    法院為諭知被告無罪之判決（最高法院40年台上字第86號、
    30年台上字第816 號、30年上字第1831號、76年台上字第49
    86號判例意旨參照）。再者，依刑事訴訟法第161 條第1 項
    規定，檢察官就被告犯罪事實，應負舉證責任，並指出證明
    之方法。因此，檢察官對於起訴之犯罪事實，應負提出證據
    及說服之實質舉證責任。倘其所提出之證據，不足為被告有
    罪之積極證明，或其指出證明之方法，無從說服法院以形成
    被告有罪之心證，基於無罪推定之原則，自應為被告無罪判
    決之諭知（最高法院92年台上字第128 號判例意旨參照）。
三、證據能力部分：
（一）證人甲○○於警詢中之陳述：
      按被告以外之人於檢察事務官、司法警察官或司法警察調
      查中所為之陳述，與審判中不符時，其先前之陳述具有較
      可信之特別情況，且為證明犯罪事實存否所必要者，得為
      證據，刑事訴訟法第159 條之2 定有明文。是依本條規定
      ，被告以外之人於檢察事務官、司法警察（官）調查時所
      為之陳述，屬傳聞證據，依同法第159 條第1 項規定，本
      無證據能力，必具備「可信性」及「必要性」等要件，始
      例外得適用上開第159 條之2 規定，認有證據能力，而得
      採為證據。另所謂「前後陳述不符」之要件，應就前後階
      段之陳述進行整體判斷，以決定其間是否具有實質性差異
      ，惟無須針對全部陳述作比較，陳述之一部分有不符亦屬
      之，合先敘明。證人甲○○於警詢中所為之陳述，其中關
      於其遭查獲之經過、被告有無交付賄款並要求將選票投給
      郭美玉、其收受之賄款是否交付警方扣案或已花用完畢等
      節，與其於本院審理中之證詞不符。經審酌其於本院審理
      中證述：製作警詢筆錄時，警方並無表示倘未供出被告，
      將會對伊如何，伊均係實話實說等語明確（參本院卷第10
      7 頁背面）。可認其於警詢陳述之際，並無證據證明有何
      外力介入，應係直陳其情，出於自然之發言，且為證明被
      告犯罪事實存否所必要，應有證據能力（最高法院95年度
      台上字第5740號判決意旨參照）。至該等證據之證明力，
      仍應由本院綜合全辯論意旨及調查證據所得，依法認定，
      詳後述。
（二）證人甲○○於偵查中之陳述：
      按被告以外之人於偵查中向檢察官所為陳述，除顯有不可
      信之情況者外，得為證據，刑事訴訟法第159 條之1 第2
      項定有明文。偵查中對被告以外之人所為之偵查筆錄，或
      被告以外之人向檢察官所提之書面陳述，性質上均屬傳聞
      證據。惟現階段刑事訴訟法規定檢察官代表國家偵查犯罪
      、實施公訴，依法其有訊問被告、證人及鑑定人之權，證
      人、鑑定人且須具結，而實務運作時，檢察官偵查中向被
      告以外之人所取得之陳述，原則上均能遵守法律規定，不
      致違法取供，其可信度極高。職是，被告以外之人前於偵
      查中已具結而為證述，除反對該項供述得具有證據能力之
      一方，已釋明「顯有不可信之情況」之理由外，不宜即遽
      指該證人於偵查中之陳述不具證據能力。查甲○○於偵查
      中經以證人身分具結作證，且被告及辯護人未曾提及並釋
      明其於接受檢察官訊問時，所為陳述有何顯不可信之情形
      ，且該證人於本院審理時，經傳喚到庭接受當事人之對質
      、詰問，賦予被告及辯護人反對詰問之機會，依前開說明
      ，證人甲○○於偵查中之陳述，有證據能力。
（三）本判決後述所引用之證據資料，其中傳聞證據部分，縱無
      刑事訴訟法第159 條之1 至第159 條之4 或其他規定之傳
      聞證據例外情形，亦因檢察官、辯護人及被告或同意可作
      為證據使用，或未聲明異議，依刑事訴訟法第159 條之5
      第1 項、第2 項之規定，本院審酌該證據作成之情況，認
      為適當，應得為證據。
四、檢察官認被告涉有上開犯行，無非係以共同被告於警詢及偵
    查中之自白、證詞，暨扣押物品清單、扣押物品目錄表、扣
    押筆錄、照片等，資為論罪之依據。訊據被告固坦承與甲○
    ○認識之事實，然堅決否認有何投票行賄犯行，辯稱：於98
    年11月29日晚上6 時30分許即至友人乙○○住處，待至同日
    晚上8 時30分許始行離開，無可能於該日下午7 時許，在屏
    東縣新園鄉○○路674 之1 號，交付賄款與甲○○等語。
五、按刑事訴訟法第156 條第2 項規定：被告或共犯之自白，不
    得作為有罪判決之唯一證據，仍應調查其他必要之證據，以
    察其是否與事實相符。其立法意旨乃在防範被告或共犯自白
    之虛擬致與真實不符，故對自白在證據上之價值加以限制，
    明定須藉補強證據以擔保其真實性。故就刑事訴訟法第156
    條第2 項之立法意旨觀之，非共同被告之共犯之自白或其他
    不利於己之陳述，固得作為認定被告犯罪之證據，但不得作
    為有罪判決之唯一證據，仍應調查其他必要之證據，以察其
    是否與事實相符，亦即仍須有補強證據以擔保該共犯自白之
    真實性，始得採為斷罪之依據，並非絕對可由法院自由判斷
    該共犯之自白或不利於己之陳述之證明力。又上開所謂共犯
    ，包括任意共犯及必要共犯（含對向犯罪之共犯）；所謂補
    強證據，則指除該自白或不利於己之陳述本身之外，其他足
    以證明自白之犯罪事實確具有相當程度真實性之證據而言，
    雖所補強者，非以事實之全部為必要，但亦須因補強證據與
    自白之相互利用，足使犯罪事實獲得確信者，始足當之（最
    高法院92年度台上字第2748號、94年度台上字第7092號、94
    年度台上字第7355號判決參照）。又共犯不論在同一訴訟程
    式而為共同被告，或在不同之訴訟程式而非共同被告，其各
    別犯罪事實仍獨立存在；就被告本人之案件而言，其本質上
    屬於證人。故利用具有共犯關係之共同被告之自白或其他不
    利於己之陳述，作為認定其他共同被告犯罪之證據，為確保
    其他共同被告對證人之詰問權，該具證人適格之共同被告於
    審判中，除有類如刑事訴訟法第159 條之3 所列各款情形，
    或被告已明示捨棄詰問者外，應依人證之法定調查程式傳喚
    到庭具結陳述，使其他共同被告有詰問該共同被告即證人之
    機會；且仍應調查其他必要之證據，以察其陳述是否與事實
    相符，亦即仍須有補強證據以擔保該共犯自白之真實性，始
    得採為斷罪之依據（最高法院95年度台上字第6673號、97年
    度台上字第1011號判決意旨參照）。
六、經查，證人甲○○於警詢、偵查及本院審理時，雖曾一致證
    述：被告於98年11月29日晚上7 時許，前往屏東縣新園鄉○
    ○路674 之1 號伊住處，表示以每票500 元之代價，要求伊
    與母親於於98年12月5 日臺灣省屏東縣議會第17屆第4 選區
    縣議員選舉投票日投票與候選人郭美玉，伊事後撥打電話向
    警方自首，並將該1,000 元交由警方扣案等情（見98年度警
    聲搜字第845 號偵查卷第3 至6 頁、警卷第2 至5 頁、偵查
    卷第14至15頁、本院卷第105 至106 頁）；核其於同次審理
    期日曾證陳：被告於98年11月29日交付之1,000 元係為償還
    欠款等語（參本院卷第104 頁背面）；尚稱：並非主動聯絡
    警方，係經警方詢問後，相約在內庄福德寺製作筆錄，收受
    之賄款悉數用盡，扣案之1,000 元係伊原即放在口袋中等語
    （參本院卷第106 至107 頁）。關於警方查獲經過、被告交
    付1,000 元是否為買票、扣案1,000 元來源等節，先後所述
    迥異，其證詞能否採信，已非無疑。再者，以其於審判中所
    述情節，因被告交付賄款之時間為98年11月29日晚上7 時許
    ，其提供1,000 元由警方扣案之時間則為98年12月3 日晚上
    5 時45分許，有扣押筆錄、扣押物品目錄表及照片在卷可證
    （見警卷第8 至11、19頁）。間隔已有數日，以該1,000 元
    金額非鉅，確可能於收受後不久，即花用殆盡，則扣案之
    1,00 0元能否用以補強共犯甲○○之陳述，饒堪研求。是依
    上開扣押物品清單、扣押物品目錄表、扣押筆錄及照片，僅
    能證明甲○○交付1,000 元與警方，無法認定該款項必為投
    票行賄之賄款，且與被告具有關聯性。共犯甲○○於警詢及
    偵查中之陳述，雖具有證據能力，得作為他共犯、共同被告
    （甲○○於偵查中與本案被告列為共同被告）之證據，甲○
    ○並經本院依法定調查程序傳喚到庭具結陳述，使被告有詰
    問之機會；惟因依檢察官所論列之上開證據，洵無法補強甲
    ○○自白中關於被告交付賄款要求投票與郭美玉乙詞之真實
    性，且其自白（證詞）先後矛盾，關於被告投票行賄犯行之
    重要事項，曾有全然相左之陳述，非無瑕疵可指，要不能僅
    憑該存有瑕疵之共犯自白為斷罪依據。至被告辯稱：98年11
    月29 日 晚間在友人周夢澐住處云云；經衡此一犯罪不在場
    之主張，對於被告至為有利，如係屬實，其豈會於警詢、偵
    查中就此隻字未提，迄至本院審理時始作如此辯解。且其就
    是否認識郭美玉乙事，於偵查及本院審理中之供詞，互生齟
    齬（見偵卷第20頁、本院卷第112 頁），饒不免避重就輕之
    嫌；另以前於警詢中供稱：不記得是否於98年11月29日晚上
    7 時許，前往甲○○住處云云（見警卷第6 頁背面）；顯然
    對於98 年11 月29日晚間之行程不復記憶，洵難認於本院審
    理時，相距98年11月29日該日期更形久遠，竟可回復印象。
    又被告不過前往周夢澐住處聊天、尋訪其兄長，是類日常活
    動，毫無特異之處，證人周夢澐於本院審理時關於被告前往
    其住處聊天之確切日期，竟能翔實記憶、陳述，非無悖於常
    情。凡此，均見其辯詞能否遽採，殊有疑義。然姑不論渠上
    開辯詞是否可取，揆諸前揭二所引法條及判例意旨，本不能
    以被告否認犯罪所持之辯解不能成立，而遽為有罪之認定。
    復依上開五部分所示最高法院判決意旨，因無其他必要證據
    可供核實共犯甲○○前於警詢、偵查及本院審理中關於被告
    投票行賄之陳述，即不能率採為斷罪之依據。準此，因檢察
    官所提出之證據，不足為被告有罪之積極證明，此外，復查
    無其他積極證據足認被告有檢察官所指之投票行賄犯行，揆
    諸首開法條及判例說明，被告犯罪不能證明，應為無罪判決
    之諭知。
據上論斷，應依刑事訴訟法第301條第1項，判決如主文。
本案經檢察官潘國威到庭執行職務。
中    華    民    國    99    年    4     月    20    日
                  刑事第三庭    審判長法  官  邱明弘
                                      法  官  陳怡先
                                      法  官  戴韻玲
以上正本證明與原本無異。
如不服本判決應於收受判決後10日內向本院提出上訴書狀，並應
敘述具體理由；其未敘述上訴理由者，應於上訴期間屆滿後20日
內向本院補提理由書（均須按他造當事人之人數附繕本）「切勿
逕送上級法院」。
中    華    民    國    99    年    4     月    20    日
                                      書記官  張語恬

司法院資訊處製作；財團法人民間司法改革基金會備份。
